【裁判字號】    90,判,2085
【裁判日期】    901109
【裁判案由】    營業稅
【裁判全文】
最  高  行  政  法  院  判  決                    九十年度判字第二○八五號
    再審  原告    千銓實業有限公司
    代  表  人    甲○○
    訴訟代理人    羅明通  律師
    再審  被告    臺北縣稅捐稽徵處
    代  表  人    王盛賢
右當事人間因營業稅事件，再審原告對本院中華民國八十九年一月十四日八十九年度
判字第八七號判決提起再審之訴。本院判決如左：
    主  文
再審之訴駁回。
再審訴訟費用由再審原告負擔。
    事  實
緣再審原告經核定應使用統一發票，於民國八十二年期間銷售機車零件予健弘車業有
限公司（以下簡稱健弘公司）等二十八家公司、行號，價款合計新臺幣（以下同）五
一、四五九、九九一元，漏未依法開立統一發票，計逃漏營業稅二、五七三、○○○
元（已繳納），違反營業稅法第三十二條、第三十五條及稅捐稽徵機關管理營利事業
會計帳簿憑證辦法第二十一條規定。案經財政部賦稅署查獲，移由再審被告審理，認
定違章成立，除補徵稅款二、五七三、○○○元，並依營業稅法第五十一條第三款規
定按所漏稅款科處三倍之罰鍰七、七一九、○○○元（與稅捐稽徵法第四十四條擇一
從重處罰）。再審原告不服，循序提起行政訴訟，經本院八十九年度判字第八七號判
決（以下稱原判決）駁回其訴，再審原告復以原判決有修正前行政訴訟法第二十八條
第一款及第十款再審事由，提起本件再審之訴。茲摘敘兩造訴辯意旨於次：
再審原告起訴意旨及補充理由略謂：一、原判決對於舉證責任分配之認定有所違誤，
顯有行政訴訟法第二十八條第一款之違法。按原判決以行政訴訟法第三十三條準用民
事訴訟法第二百七十七條規定，當事人主張有利於己之事實者，就其事實有舉證之責
云云，認定再審原告就已補開發票補繳稅款乙節應負舉證責任。惟查，前揭條文所謂
準用民事訴訟法舉證責任之規定，係指行政機關與人民間因行政契約等事項訴訟，因
斯時行政機關與人民間係立於平等地位，與民事關係相類似，故可準用民事訴訟舉證
責任之規定。惟本件再審被告係立於國家之地位，單方決定再審原告應否補繳稅款及
其補繳之稅款，核其性質係屬準司法性質之高權行政，依鈞院三十二年判字第十六號
判例意旨，再審被告須就再審原告尚未補開發票、補繳稅款負舉證責任，惟再審被告
並未舉證證明，而原判決率為駁回再審原告之訴，其舉證責任之分配顯屬可議。再者
，再審原告已證明其八十二年與八十三年度之進貨金額相近，三聯式發票金額亦相近
，從而其營業規模亦應相仿，但其八十三年度二聯式發票較八十二年度增加二一六倍
，乃八十二年度三聯式發票的一．五八倍，更為八十二年度營業額之二．七七倍，此
一異常現象，自足證明其八十三年開出巨量二聯式發票係為補開八十二年之前累積之
漏開發票之結果，再審原告顯已盡舉證責任，原判決認再審原告無法證明八十三年度
所開之統一發票係補開八十二年度漏開之部分云云，即屬判決違背經驗法則。二、原
判決未審酌實際商業交易情形，即遽認再審原告以二聯式統一發票補繳稅款乙節顯不
合理，有判決違背經驗法則之違誤。原判決以再審原告所應開立者為三聯式發票為由
，認定再審原告以二聯式發票補開為不合理。惟查，三聯式發票與二聯式發票差異之
一者，乃三聯式發票需記載買受人名稱及統一編號，而二聯式發票則否（統一發票使
用辦法第九條第一項第一款），是再審原告若補開三聯式發票，三聯式發票因須記載
買受人名稱，故於稅法上之意義乃系爭商品由再審原告流向下游廠商，惟因該發票係
補開八十二年度，於八十三年度實際上並無此筆交易之存在與商品流通，故將與三聯
式發票所表彰之作用相違背。因三聯式發票須載明買受人名稱，故原告補開三聯式發
票將增加下游廠商八十二年度之帳上進貨數量，惟因於該年度實際上並無該批貨物之
流動，下游廠商亦無貨可賣，故將增加下游廠商之帳上庫存數量。惟二聯式發票因不
須記載買受人名稱，並無前述困擾。又部分漏開發票之交易因時隔久遠，又無發票作
為紀錄，故查證交易對象名稱實有困難，足見再審原告以二聯式發票補繳稅款實係出
於商業實務之必然。且稅捐稽徵法第四十八條之一及統一發票使用辦法第十九條第一
項並未限定補開發票時應以何種發票為之，故再審原告補開二聯式發票亦與法令要求
相符。原判決未察，遽認再審原告開立二聯式發票為不合理云云，顯有判決違背經驗
法則之違法。再者，縱認再審原告應補三聯式發票以補繳稅款，則再審原告以二聯式
發票補開補繳稅款，亦僅屬程式上之瑕疵，要不得以此否定其確有補開發票之行為。
從而再審原告既已於八十三年度開立大量二聯式發票，則其是否確為補開八十二年度
未開發票之用，仍應由被告核實認定。詎原判決逕以程序上之瑕疵而否定再審原告確
有補開補繳之行為，其認定顯然違反經驗法則。三、再審原告於八十二年間留底稅額
大於本件漏開發票稅額二、五七三、○○○元，不致於因漏開發票導致政府稅收受有
損害。四、原判決未依法傳訊本件營業稅承辦人，以查明再審被告大量購買二聯式發
票，是否確為自動補稅之用，顯有發現未經斟酌之重要證物之再審事由。依統一發票
使用辦法第三條及第五條之規定，統一發票之使用依法應經主管稽徵機關核定，而營
業人應向主管機關購用統一發票。本件再審原告於八十二年度以前，因累計大量存貨
未予開立發票，故利用稅捐稽徵法第四十八條之自動補繳免罰之規定，以避免遭主管
機關科處鉅額罰款，乃報明營業稅管區承辦人員此一情況，並經其允許下，售予再審
原告鉅額之發票，用以補報八十二年度以前漏開之數額。上開事實可傳訊再審原告營
業稅管區承辦人員以明事實。詎再審被告及一再訴願決定機關皆未傳訊，致未能斟酌
此一重要證據。綜上所述，請廢棄原判決，撤銷一再訴願決定及原處分等語。
再審被告答辯意旨略謂：一、按「營業人銷售貨物或勞務，應依本法營業人開立銷售
憑證時限表規定之時限，開立統一發票交付買受人。」、「營業人除本法另有規定外
，不論有無銷售額，應以每二月為一期於次期開始十五日內，填具規定格式之申報書
，檢附退抵稅款及其他有關文件，向主管稽徵機關申報銷售額、應納或溢付營業稅額
。」、「納稅義務人，有左列情形之一者，除追繳稅款外，按所漏稅額處一倍至十倍
罰鍰，並得停止其營業：一、．．．三、短報或漏報銷售額者。」及「對外營業事項
之發生，營利事業應於發生時自他人取得原始憑證，如進貨發票，或給與他人原始憑
證，如銷售發票。給與他人之憑證，應依次編號並自留存根或副本。」分別為營業稅
法第三十二條第一項前段、第三十五條第一項、第五十一條第三款及稅捐稽徵機關管
理營利事業會計帳簿憑證辦法第二十一條所明定。二、查再審原告曾於八十五年六月
七日於稽核組製作筆錄坦承八十二年度因會計作業疏失，漏開發票計五一、四五九、
九九一元（未含稅）；且查八十二年度與再審原告進貨未依法取得發票之商家榮輪車
業有限公司等八家公司，均於八十五年五月間於稽核組製作談話筆錄供稱其於八十二
年間向再審原告進貨，大部分均未取得發票，買賣雙方筆錄說詞一致，違章事實明確
。再查再審原告八十三年度開立之二聯式發票，既未列名抬頭，亦未就八十二年間漏
開之健弘車業有限公司等二十八家機車業，註明其漏開銷售額係補開於八十三年度何
張號碼統一發票，並註明補開字樣，金額多少，逐一具體列述，俾供再審被告勾稽查
核，泛言主張八十三年度二聯式統一發票部分即是補開八十二年度開列之部分，核無
足採。三、綜上所述，請判決駁回再審原告之訴等語。
    理  由
按修正前行政訴訟法第二十八條第一款所謂適用法規顯有錯誤（即修正後之第二百七
十三條第一項第一款），係指原判決所適用之法規與該案應適用之現行法規相違背，
或與解釋判例有所牴觸者而言。至於事實認定之職權行使或法律上見解之歧異，再審
原告對之縱有爭執，要難謂為適用法規顯有錯誤，而據為再審之理由。又修正前行政
訴訟法第二十八條第十款所謂「當事人發見未經斟酌之重要證物者」，係指該項證物
於前訴訟程序中即已存在，而為當事人所不知，或雖知其存在而不能使用，現始知之
或得使用者而言。本件再審原告不服原判決，提起本件再審之訴，其意旨略謂：（一
）依鈞院三十二年判字第十六號判例意旨，再審被告須就再審原告尚未補開發票、補
繳稅款負舉證責任，惟再審被告並未舉證證明，而原判決率為駁回再審原告之訴，其
舉證責任之分配顯屬可議。再者，再審原告已證明其八十二年與八十三年度之進貨金
額相近，三聯式發票金額亦相近，從而其營業規模亦應相仿，但其八十三年度二聯式
發票較八十二年度增加二一六倍，此一異常現象，自足證明其八十三年開出巨量二聯
式發票係為補開八十二年之前累積之漏開發票之結果，再審原告顯已盡舉證責任，原
判決認再審原告無法證明八十三年度所開之統一發票係補開八十二年度漏開之部分云
云，即屬判決違背經驗法則。（二）因三聯式發票須載明買受人名稱，故原告補開三
聯式發票將增加下游廠商八十二年度之帳上進貨數量，惟因於該年度實際上並無該批
貨物之流動，下游廠商亦無貨可賣，故將增加下游廠商之帳上庫存數量。惟二聯式發
票因不須記載買受人名稱，並無前述困擾。又部分漏開發票之交易因時隔久遠，又無
發票作為紀錄，故查證交易對象名稱實有困難，足見再審原告以二聯式發票補繳稅款
實係出於商業實務之必然。且稅捐稽徵法第四十八條之一及統一發票使用辦法第十九
條第一項並未限定補開發票時應以何種發票為之，故再審原告補開二聯式發票亦與法
令要求相符。原判決未察，遽認再審原告開立二聯式發票為不合理云云，顯有判決違
背經驗法則之違法。況縱認再審原告應補三聯式發票以補繳稅款，則再審原告以二聯
式發票補開補繳稅款，亦僅屬程式上之瑕疵，要不得以此否定其確有補開發票之行為
。從而再審原告既已於八十三年度開立大量二聯式發票，則其是否確為補開八十二年
度未開發票之用，仍應由被告核實認定。詎原判決逕以程序上之瑕疵而否定再審原告
確有補開補繳之行為，其認定顯然違反經驗法則。（三）再審原告於八十二年間留底
稅額大於本件漏開發票稅額二、五七三、○○○元，不致於因漏開發票導致政府稅收
受有損害。（四）原判決未依法傳訊本件營業稅承辦人，以查明再審原告大量購買二
聯式發票，是否確為自動補稅之用，顯有發現未經斟酌之重要證物之再審事由。因認
原判決有修正前行政訴訟法第二十八條第一款及第十款再審事由云云。按本件原判決
駁回再審原告在前程序之訴，係以：一、本件原告（即本件再審原告，下同）於八十
二年期間銷售機車零件予健弘公司等二十八家公司、行號，價款合計五一、四五九、
九九一元，漏未依法開立統一發票，計逃漏營業稅二、五七三、○○○元，案經財政
部賦稅署查獲，移由被告（即本件再審被告，下同））審理，認定違章成立，除補徵
稅款二、五七三、○○○元，並依營業稅法第五十一條第三款規定按所漏稅款科處三
倍之罰鍰七、七一九、○○○元。原告不服，循序提起行政訴訟，訴稱：（一）原告
於八十三年間，即未經檢舉及未經主管機關之調查人員調查前，自動以二聯式發票補
開補繳補報八十二年以前所漏開之統一發票，依稅捐稽徵法第四十八條之一規定，被
告即不得再命原告補繳稅款並課處原告罰鍰。（二）稅捐稽徵法第四十八條之一並未
規定補開二聯式統一發票時，應列名抬頭，指明係補開何張號碼統一發票，註明補開
字樣，被告竟以未具備前開要件，不予採認原告之主張，顯有違誤。（三）原告係於
八十三年度自動補開補報完竣，其日期亦遠在稽核組著手調查之調查基準日（八十五
年三月二十五日）之前。（四）二聯式及三聯式統一發票適用之區分，並不影響自動
補繳補報稅款之適法性。（五）原告補報繳時間在八十三年，被告將之誤為八十五年
七月十七日等語。二、本件原告於八十二年期間銷售機車零件予健弘公司等二十八家
公司、行號，價款合計五一、四五九、九九一元，漏未依法開立統一發票，計逃漏營
業稅二、五七三、○○○元，案經財政部賦稅署於八十五年三月二十五日查獲，原告
於八十五年七月十七日繳納前開補徵之稅款二、五七三、○○○元及所處罰鍰七、七
一九、○○○元等情，為訴辯兩造所不爭，且原告之代表人甲○○於稽核組訪談時，
坦承八十二年間因會計作業疏失漏開統一發票五一、四五九、九九一元，並承諾願依
稅法規定繳納稅款及罰鍰。又向原告購進本件機車零件而未取得憑證之榮輪車業有限
公司等八家公司行號，於八十五年五月間稽核組訪談時，亦承認於八十二年間向原告
進貨未取得統一發票，此有各該談話紀錄、說明書附於原處分卷可稽。原告雖據前開
各詞，認原處分於法有違，並提出營業人銷售額與稅額申報書、八十二年度營業成本
明細表、八十三年度營業成本明細表為證。惟查：（一）依前說明，原告主張其已於
稽核組八十五年三月二十五日開始調查前之八十三年間即已補開統一發票並補繳稅款
等情，則其自應就此事實負舉證之責。查原告於八十三年間所開立之二聯式統一發票
，並未列買受人之名號，亦未於其上記載係補開何紙統一發票，此為原告所不爭，是
由原告所提出之證據，並未能證明其於八十三年所開之統一發票係補八十二年漏開之
部分。（二）原告稱其於八十三年間補繳稅款係利用開立二聯式統一發票方式為之云
云，惟查向原告進貨未依法取得憑證者，均為有限公司或行號等營利事業，此有原處
分卷內之明細資料可憑，則其取得之進項憑證應為三聯式統一發票，始得扣抵銷項稅
額，原告謂其係開立二聯式統一發票，顯不合理，自難採信。（三）原告所主張其八
十二年與八十三年之營業規模相近，而所開立之二聯式統一發票金額相差甚巨一節，
縱屬實情，惟其原因為何，非僅一端，尚難以有該事實，遽予推定係因補開八十二年
之統一發票所致。三、綜上所述，本件原告主張其於稽核組調查前，業已補繳稅款，
依稅捐稽徵法第四十八條之一規定，不得再對其補稅及罰鍰一節，並非可採，被告對
原告補徵稅款二、五七三、○○○元，並依營業稅法第五十一條第三款規定按所漏稅
款科處三倍之罰鍰七、七一九、○○○元（與稅捐稽徵法第四十四條擇一從重處罰）
則無不合，一再訴願決定遞予維持，亦無違誤。原告起訴意旨難謂有理，應予駁回。
原告之訴既經駁回，其所為退還稅款之附帶請求，亦失所附麗，應併予駁回。經查；
再審原告於八十二年期間銷售機車零件予健弘公司等二十八家公司、行號，價款合計
五一、四五九、九九一元，漏未依法開立統一發票，計逃漏營業稅二、五七三、○○
○元等情，為再審原告所不爭執，且再審原告之代表人甲○○於稽核組訪談時，坦承
八十二年間因會計作業疏失漏開統一發票，向再審原告購進本件機車零件而未取得憑
證之榮輪車業有限公司等八家公司行號，於八十五年五月間稽核組訪談時，亦承認於
八十二年間向原告進貨未取得統一發票，此有各該談話紀錄、說明書附於原處分卷可
稽，足認再審原告違章事實甚明。是再審被告就再審原告違章受罰事實已盡其舉證責
任。再審原告主張其於八十三年間已補開發票補繳漏開之營業稅，依法免罰云云，係
主張有利於己之事實，應由再審原告舉證之，原判決認再審原告應舉證證明之，於法
並無不合。且原判決於理由中已敘明「再審原告於八十三年間所開立之二聯式統一發
票，並未列買受人之名，亦未於其上記載係補開何紙統一發票，是由再審原告所提出
之證據，並未能證明其於八十三年所開之統一發票係補立八十二年漏開之部分。再者
向再審原告進貨未依法取得憑證者，均為有限公司或行號等營利事業，此有原處分卷
內之明細資料可憑，則其取得之進項憑證應為三聯式統一發票，始得扣抵銷項稅額，
再審原告謂其係開立二聯式統一發票，顯不合理，自難採信。而再審原告所主張其八
十二年與八十三年之營業規模相近，而所開立之二聯式統一發票金額相差甚巨一節，
縱屬實情，惟其原因為何，非僅一端，尚難以有該事實，遽予推定係因補開八十二年
之統一發票所致。」足見原判決採證認定事實亦無違反經驗法則情事。是原判決所適
用之法規與該案應適用之現行法規或與解釋判例並無牴觸。再審原告雖主張其八十二
年與八十三年度之進貨金額相近，三聯式發票金額亦相近，從而其營業規模亦應相仿
，但其八十三年度二聯式發票較八十二年度增加二一六倍，此一異常現象，自足證明
其八十三年開出巨量二聯式發票係為補開八十二年之前累積之漏開發票之結果，再審
原告顯已盡舉證責任。又部分漏開發票之交易因時隔久遠，又無發票作為紀錄，故查
證交易對象名稱實有困難，足見再審原告以二聯式發票補繳稅款實係出於商業實務之
必然。且稅捐稽徵法第四十八條之一及統一發票使用辦法第十九條第一項並未限定補
開發票時應以何種發票為之，故再審原告補開二聯式發票亦與法令要求相符。再審原
告於八十二年間留底稅額大於本件漏開發票稅額二、五七三、○○○元，不致於因漏
開發票導致政府稅收受有損害。況縱認再審原告應補三聯式發票以補繳稅款，則再審
原告以二聯式發票補開補繳稅款，亦僅屬程式上之瑕疵，要不得以此否定其確有補開
發票之行為。從而再審原告既已於八十三年度開立大量二聯式發票，則其是否確為補
開八十二年度未開發票之用，仍應由被告核實認定。詎原判決未察逕以程序上之瑕疵
而否定再審原告確有補開補繳之行為，其認定顯然違反經驗法則等情。惟原判決業於
理由中敘明所不採之理由，再審原告對之縱有爭執，係屬原判決認定事實之職權行使
或法律上見解之表示，揆諸首揭法律說明，要難謂為適用法規顯有錯誤，而據為再審
之理由。次查再審原告係於八十五年間始被查獲本案漏開發票事件，故再審原告因漏
開發票被裁處補稅及罰鍰係於八十五年間發生，與再審原告於八十二年間是否有留底
稅額無涉，再審原告並未主張其於八十五年間仍有留底稅額可供抵扣，是其主張八十
二年有留底稅額，縱屬非虛，亦與判決結果不生影響，自難持為再審事由。末查再審
意旨另以原判決未依法傳訊本件營業稅承辦人，以查明再審原告大量購買二聯式發票
之原因，因認原判決有修正前行政訴訟法第二十八條第十款未經斟酌之重要證物之再
審事由。按依據再審意旨稱再審原告於原程序曾聲請傳訊該證人，則該證據於前程序
中已存在，且為再審原告所知，是揆諸首揭說明，該項事由自難認屬於未經斟酌之重
要證物，況聲請傳訊證人尚非修正前行政訴訟法第二十八條第十款所稱之未經斟酌之
重要證物，原判決縱未予傳訊，亦難謂有修正前行政訴訟法第二十八條第十款再審事
由。綜上，本件再審意旨難認有理由，應予駁回。至再審原告聲請行言詞辯論，因本
案事證已明確，自無必要，併此敘明。
據上論結，本件再審之訴為無理由，爰依行政訴訟法施行法第二條、行政訴訟法第二
百七十八條第二項、第九十八條第三項前段，判決如主文。
中    華    民    國      九十      年      十一      月      二        日
                    最 高 行 政 法 院  第 一 庭
                                審 判 長 法  官      黃  綠  星
                                         法  官      彭  鳳  至
                                         法  官      鄭  淑  貞
                                         法  官      黃  璽  君
                                         法  官      廖  宏  明
右  正  本  證  明  與  原  本  無  異
                                         法院書記官  彭  秀  玲
中    華    民    國      九十      年      十一      月      九        日


司法院資訊處製作；財團法人民間司法改革基金會備份。
